---
title: "Introducción a R"
author: "GUALAPURO, Moisés"
date: "2023-07-06"
output: html_document
---

```{r setup, include=FALSE}
knitr::opts_chunk$set(echo = TRUE)
```

# INTRODUCCIÓN A R

Se revisará los fundamentos de R

## Vectores
```{r dormirh}
dormirH <- c(8, 6, 4, 3, 5, 10)
nombres <- c("Moises", "Mika", "Dorian", "Ranier", 
             "Emily", "Henry")
nombres[4]
```
## Listas

```{r lista}
Hdormir = list(nombre = nombres, 
               horas = dormirH)
Hdormir$horas[2]
```

## DataFrame (tablas)

```{r tablas}
df_dormir <- data.frame(list(nombre = nombres, 
                             horas = dormirH))
df_dormir
```

## Leer datos externos

```{r leerExt}
gbtemp <- read.csv("data/gbtemp.csv", 
                   header = TRUE, sep = ",")
head(gbtemp, 3)
```

### Exploración

```{r explor_gbtemp}
str(gbtemp)
```

```{r summary_bgtemp}
summary(gbtemp)
```

## Análisis 

### Comparación (prueba de hipótesis)
$H_0: \mu_w = \mu_su = \mu_sp = \mu_f$ No existe diferencia en las medidas asociado a la temporada. 

$H_a: \mu_w \neq \mu_su \neq \mu_sp \neq \mu_f$ Al menos una de las estaciones presenta una medida diferente. 


```{r gbtemp_hip}
gbtemp$SEASON <- as.factor(gbtemp$SEASON)

library(dplyr)
gbtemp %>% group_by(SEASON) %>% 
  summarise(mean_meas = mean(MEASUREMENT))
```

### Análisis de varianzas (aov, ANOVA)

```{r aov}
summary(aov(MEASUREMENT ~ SEASON, data = gbtemp))
```

Con una confianza del 95% existe diferencia de la medida en al menos una de las estaciones. 

#### Análisis posterior (del ANOVA)

```{r post_gbtemp}
aov_gbtemp <- aov(MEASUREMENT ~ SEASON, data = gbtemp)
TukeyHSD(aov_gbtemp, "SEASON", inherits = TRUE)
```

```{r visual}
library(ggplot2)
gbtemp %>% ggplot(aes(x= SEASON, y = MEASUREMENT, color = SEASON)) + 
  geom_boxplot() + theme_classic()

```

